【裁判字號】    99,易緝,12
【裁判日期】    990604
【裁判案由】    詐欺
【裁判全文】
臺灣苗栗地方法院刑事判決              99年度易緝字第12號
公  訴  人  臺灣苗栗地方法院檢察署檢察官
被      告  戊○○
上列被告因詐欺案件，經檢察官提起公訴（86年度偵字第3587號
、3588號、3636號），本院判決如下：
    主  文
本件免訴。
    理  由
一、公訴意旨略以：戊○○與鄭錦珠係夫妻關係，竟基於共同意
    圖為自己不法所有之概括犯意，先後連續為下列詐欺之犯行
    ：(一)戊○○於民國84年11月5 日，假借參加居住在苗栗縣苑
    裡鎮舊社里8 鄰87號甲○○，招攬互助會之機會，在85年1
    月5 日，即將會標走，並於86年1 月間，假借其母死亡，向
    何女借得新臺幣10萬元，嗣後不僅未依約繳交會錢，亦未還
    清借款，更不知去向。(二)於85年1 月15日，假借參加居住在
    苗栗縣苑裡鎮舊社里166 之6 號丁○○招攬互助會之機會，
    在次月第二標，即標走會款，且於同年7 月4 日向丁○○詐
    稱其生意周轉不過來，向劉女騙取30萬元。嗣後不僅未依約
    繳交會錢，亦未還清借款，更逃逸無蹤。(三)於86年1 月15日
    ，假借參加居住在苗栗縣苑裡鎮舊社里166 之10號丙○○招
    攬互助會之機會，參加二會，並在起會不久，即標走會款12
    8 萬元，嗣後不僅未依約繳交會錢，更不見蹤影。(四)於86年
    3 月25日戊○○與鄭錦珠，假借參加居住在苗栗縣苑裡鎮舊
    社里90之1 號乙○○招攬互助會之機會，參加二會，並在次
    月第二標及第三標，即將會款全部標走，嗣後不僅未依約繳
    交會錢，更全無音訊，因認被告戊○○涉犯刑法第339 條第
    1 項詐欺取財罪嫌。
二、按案件時效已完成者，應諭知免訴之判決，刑事訴訟法第30
    2 條第2 款定有明文。又免訴判決得不經言詞辯論為之，亦
    為同法第307 條所明定。
三、次按，被告戊○○行為後，刑法第80條、第83條關於追訴權
    時效期間、停止之規定，業已於94年2 月2 日修正公布，並
    於95年7 月1 日施行，依現行刑法第2 條第1 項規定：「行
    為後法律有變更者，適用行為時之法律。但行為後之法律有
    利於行為人者，適用最有利於行為人之法律」，因追訴權時
    效期間之長、短，關係是否行為人受到刑事追訴或處罰，而
    追訴時效完成者，依刑事訴訟法第302 條第2 款規定應諭知
    免訴判決，而免訴判決為實體判決，因此關於追訴時效期間
    之修正，應屬實體刑罰法律變更，而有刑法第2 條第1 項規
    定之適用（臺灣高等法院暨所屬法院因應新修正刑法施行座
    談會問題13之研討結果意見參照）。茲就新、舊法比較適用
    情形分述如下：
  (一)修正前刑法第80條規定：「追訴權，因左列期間內不行使而
    消滅：一、死刑、無期徒刑或10年以上有期徒刑者，20年。
    二、3 年以上10年未滿有期徒刑者，10年。三、1 年以上3
    年未滿有期徒刑者，5 年。四、1 年未滿有期徒刑者，3 年
    。五、拘役或罰金者，1 年。前項期間自犯罪成立之日起算
    。但犯罪行為有連續或繼續之狀態者，自行為終了之日起算
    」。另依修正前刑法第83條規定：「追訴權之時效，如依法
    律之規定，偵查、起訴或審判之程序，不能開始或繼續時，
    停止其進行。前項時效停止，自停止原因消滅之日起，與停
    止前已經過之期間，一併計算。停止原因繼續存在之期間，
    如達於第80條第1 項各款所定期間4 分之1 者，其停止原因
    視為消滅」。
  (二)修正後刑法第80條則規定：「追訴權，因下列期間內未起訴
    而消滅：一、犯最重本刑為死刑、無期徒刑或10年以上有期
    徒刑之罪者，30年。二、犯最重本刑為3 年以上10年未滿有
    期徒刑之罪者，20年。三、犯最重本刑為1 年以上3 年未滿
    有期徒刑之罪者，10年。四、犯最重本刑為1 年未滿有期徒
    刑、拘役或罰金之罪者，5 年。前項期間自犯罪成立之日起
    算。但犯罪行為有繼續之狀態者，自行為終了之日起算」。
    至修正後刑法第83條規定：「追訴權之時效，因起訴而停止
    進行。依法應停止偵查或因犯罪行為人逃匿而通緝者，亦同
    。前項時效之停止進行，有下列情形之一者，其停止原因視
    為消滅：一、諭知公訴不受理判決確定，或因程序上理由終
    結自訴確定者。二、審判程序依法律之規定或因被告逃匿而
    通緝，不能開始或繼續，而其期間已達第80條第1 項各款所
    定期間4 分之1 者。三、依第1 項後段規定停止偵查或通緝
    ，而其期間已達第80條第1 項各款所定期間4 分之1 者。前
    2 項之時效，自停止原因消滅之日起，與停止前已經過之期
    間，一併計算」。
  (三)本件被告戊○○所涉犯刑法第339 條第1 項詐欺取財罪，其
    法定本刑為5 年以下有期徒刑、拘役或科或併科1 千元以下
    之罰金，其追訴權時效期間依修正前刑法第80條第1 項第4
    款規定為10年，再依修正前刑法第83條規定加計因通緝無法
    進行審判之停止進行期間（10年追訴權時效期間4 分之1 為
    2 年6 月），修法前之追訴權時效加計停止期間即為12年6
    月；而依修正後刑法第80條第1 項第4 款規定，其追訴權時
    效為20年，加計停止進行之期間（20年追訴權時效期間4 分
    之1 為5 年），則修法後之追訴權時效加計4 分之1 停止期
    間為25年，茲經比較新舊法之結果，自以修正前刑法上開規
    定，對於被告戊○○有利，依刑法第2 條第1 項規定，本件
    自應適用被告戊○○行為時之上開修正前刑法規定。
四、經查：本件被告戊○○被訴於86年3 月25日（最後犯罪行為
    終了日），對被害人乙○○等犯刑法第339 條第1 項詐欺取
    財罪嫌，其追訴權時效期間，依修正前刑法第80條第1 項第
    4 款規定為12年6 月，已如前述。本件經檢察官於86年10月
    21日受理後開始實施偵查，於87年2 月27日起訴，並於87年
    3 月31日繫屬於本院，迄本院於87年6 月9 日發布通緝日止
    之期間7 月18日（此期間不生時效進行之問題），再加計因
    被告戊○○通緝，致本案審判程序不能開始，而停止追訴權
    時效進行所達上開追訴權期間4 分之1 期間（即12年6 月）
    ，被告戊○○所犯前開詐欺取財犯行，其追訴權時效應至99
    年5 月13日完成。惟被告戊○○迄今仍未緝獲歸案，其所犯
    上開詐欺取財罪嫌之追訴權已因時效完成而消滅，爰不經言
    詞辯論，逕為免訴之諭知。
五、本件既為免訴判決，臺灣苗栗地方法院檢察署函送併辦之87
    年度偵字第4924號，即與前揭部分不發生所謂犯罪事實一部
    與全部之關係（88年度臺上字第2119號裁判參照），自應將
    該併辦部分退還，併此敘明。
六、據上論斷，應依刑事訴訟法第302 條第2 款、第307 條判決
    如主文。
中    華    民    國    99    年    6     月    4     日
                  刑事第三庭  審判長法  官  柳章峰
                                    法  官  林佩儒
                                    法  官  許蓓雯
以上正本證明與原本無異。
如不服本判決應於收受判決後10日內向本院提出上訴書狀，並應
應敘述具體理由。其未敘述上訴理由者，應於上訴期間屆滿後20
日內向本院補提理由書( 均須按他造當事人之人數附繕本) 「切
勿逕送上級法院」。告訴人或被害人如對本判決不服者，應具備
理由請求檢察官上訴，其上訴期間之計算係以檢察官收受判決正
本之日期為準。
                                    書記官  徐一夫
中    華    民    國    99    年    6     月    4     日

司法院資訊處製作；財團法人民間司法改革基金會備份。
